---
title: "código_trabalho_final"
author: "João Gonçalves"
date: "`r Sys.Date()`"
output: html_document
---

```{r}
dados <- read.csv("Data_Cortex_Nuclear.csv")
summary(dados)
```

O primeiro passo será separar os ratos com trissomia e escolher aleatoriamente os ratos removendo as linhas com valores em falta pois queremos apenas um número reduzido de ratos como explicitado no texto.

```{r}
set.seed(0)
ratos_trissomia <- dados[which(dados$Genotype != "Control"),1:length(names(dados))]
ratos_trissomia <- na.exclude(ratos_trissomia)
# library(dplyr)
# dados_media <- ratos_trissomia %>%
#   group_by(MouseID, proteina) %>%
#   summarise(media_expressao = mean(expressao, na.rm = TRUE))
```
Primeiro fazemos a análise de componentes principais de forma a simplificar os dados.

```{r}
suppressPackageStartupMessages(dplyr)
library(dplyr)
dados_normalizados <- ratos_trissomia %>% select(-MouseID,-class,-Behavior,-Treatment,-Genotype) %>% scale()
acp <- princomp(dados_normalizados)
summary(acp)
```
Escolhendo os quatro primeiros componentes 70.5% da variância e agrupamos para cada rato as observações.
```{r}
ratos_trissomia <- ratos_trissomia %>% select(MouseID,Behavior,Treatment) 
valores_acp <- as.data.frame(acp$scores)
ratos_trissomia <- ratos_trissomia %>% mutate(ACP1 = valores_acp$Comp.1,
                                              ACP2 = valores_acp$Comp.2,
                                              ACP3 = valores_acp$Comp.3,
                                              ACP4 = valores_acp$Comp.4)
dados_media <- ratos_trissomia %>%
  mutate(MouseID = sub("_.*", "", MouseID))%>%
  group_by(MouseID) %>% 
  summarise(across(where(is.numeric), \(x) mean(x, na.rm = TRUE)),
    Comportamento = first(Behavior),
    Tratamento = first(Treatment))
```
Agora criamos a parte sintética dos dados apenas para o contexto deste trabalho. Asseguramos que cada combinação aparece uma vez por gaiola e período de acordo com o nosso quadrado, com ratos distintos. Selecionamos 4 ratos por combinação (16 no total), descartando excedentes (2 de CS-m, 1 de CS-s, 1 de SC-s), mantendo SC-m com 4.
```{r}
dados_media <- dados_media %>%
  mutate(Combinacao = case_when(
    Comportamento == "C/S" & Tratamento == "Memantine" ~ "CS-m",
    Comportamento == "C/S" & Tratamento == "Saline" ~ "CS-s",
    Comportamento == "S/C" & Tratamento == "Memantine" ~ "SC-m",
    Comportamento == "S/C" & Tratamento == "Saline" ~ "SC-s"
  ))
ratos_selecionados <- dados_media %>%
  group_by(Combinacao) %>%
  sample_n(size = 4) %>%
  ungroup()
gaiolas <- rep(c(1,2,3,4),4)
ratos_selecionados$gaiola <- gaiolas
ratos_selecionados <- ratos_selecionados %>% arrange(gaiola)
periodo_dia <- c(2,1,4,3,1,4,3,2,4,3,2,1,3,2,1,4)
ratos_selecionados$periodo_dia <- periodo_dia
# sendo a ordem do período do dia 1 madrugada 2 manhã, 3 tarde, 4 noite.
```
Finalmente aplicamos o modelo mas verificamos os pressupostos primeiro.
```{r}
library(MVN)
# normalidade multivariada
mvn_result <- mvn(data = ratos_selecionados[, c("ACP1", "ACP2", "ACP3", "ACP4")], 
                  mvnTest = "mardia", 
                  univariatePlot = "qq", 
                  multivariatePlot = "qq")
print(mvn_result$multivariateNormality)
```
E homocedasticidade
```{r}
library(heplots)
box_m <- boxM(cbind(ACP1, ACP2, ACP3, ACP4) ~ Combinacao, data = ratos_selecionados)
print(box_m)
```
Que não é possível pois algumas classes têm mais variáveis que observações. Portanto proesseguimos para a MANOVA.

```{r}
modelo_manova <- manova(cbind(ACP1, ACP2, ACP3, ACP4) ~ Combinacao + gaiola + periodo_dia, data = ratos_selecionados)
summary(modelo_manova)
write.csv(ratos_selecionados,file = "dados_transformados.csv")
```


